【裁判字號】    89,上易,513
【裁判日期】    891212
【裁判案由】    清償借款
【裁判全文】
臺灣高等法院民事判決  八十九年度上易字第五一三號
      上  訴  人    乙○○
      訴訟代理人    彭火炎律師
                    張玉琳律師
      被  上訴人    甲○○    .
      訴訟代理人    路春鴻律師
                    陳詩文律師
      複  代理人    湯志平    .
右當事人間請求清償借款事件，上訴人對於中華民國八十九年七月三十一日臺灣新竹
地方法院八十九年度訴字第三一一號第一審判決提起上訴，本院判決如左：
    主    文
上訴駁回。
第二審訴訟費用由上訴人負擔。
    事    實
甲、上訴人方面：
一、聲明：求為判決：
  (一)原判決廢棄
  (二)被上訴人在原審之訴及假執行聲請均駁回。
二、陳述：除與原判決記載相同者，茲引用外，補稱：
  (一)被上訴人固不諱言上訴人於民國（下同）八十七年三月十一日簽發原審卷附十一
    張票面金額各為新台幣（下同）五萬五千元，合計六十萬五千元之本票，擬於八
    十八年一月二十日起至八十八年十月二十日止按月分期清償系爭貨款債務。惟該
    等本票既因未記載發票日期，依票據法第一百二十條規定暨最高法院五十年台上
    字第二六五一號裁判要旨，本票自屬無效。則就被上訴人主張伊係在八十一年起
    至八十七年三月十一日止，所銷售予上訴人本件飼料貨款之請求權，如依各別銷
    售日起算，自在最後銷售之八十七年三月十一日起算二年，即最遲在八十九年三
    月十日已罹時效而告消滅。且如依原判決所認定上訴人於八十七年三月十一日簽
    發本件本票十一紙，係屬對於被上訴人貨款為承認之行為，因該等本票既屬無效
    ，則上訴人承認貨款債務行為之時日，既係在簽發本票之八十七年三月十一日，
    則上開貨款請求權在上訴人為承認債務滿二年後之八十九年三月十日，亦已滿二
    年而罹時效消滅。
  (二)然本件被上訴人係在八十九年三月十四日，始在原審法院聲請核發支付命令而續
    為本件請求，顯已罹時效，上訴人自得主張時效抗辯。原判決既認定上訴人於八
    十七年三月十一日簽發本件本票為債務承認行為，本件貨款請求權消滅時效因上
    訴人上開承認行為而中斷，則於中斷之後即應重行起算時效，惟原審又認本件貨
    款請求權時效在上開無效本票之票載到期日（即八十八年一月二十日．．．十月
    二十日）後始分別重行起算，而認本件貨款未逾民法第一百二十七條第八款之二
    年時效，自有矛盾違誤而不足採。
乙、被上訴人方面：
一、聲明：如主文第一項所示。
二、陳述：除與原判決記載相同者，茲引用外，補稱：
  (一)兩造間於八十七年三月十一日結清上訴人積欠被上訴人之貨款共計一百四十八萬
    四千七百三十八元，加上是日上訴人再向被上訴人購買中豬及高仔飼料總計積欠
    之金額為一百四十九萬五千六百三十八元，被上訴人除系爭本票所示一百萬元外
    ，並無拋棄其餘四十九萬五千六百三十八元債權之意思：
    1.上訴人自認兩造間於八十七年三月十一日結算時，尚積欠被上訴人貨款一百四
      十八萬四千七百三十八元，並坦承附卷之銷貨簿上「乙○○」署押為其所親簽
      無訛，且是日另向被上訴人購買中豬及高仔飼料各十包，共一萬零九百元，合
      計一百四十九萬五千六百三十八元，被上訴人此部分之主張既經上訴人自認，
      應認其為真實，合先敘明。
    2.上訴人雖辯稱：兩造間以一百十萬元結清所有款項，上訴人並簽發系爭本票用
      以分期清償云云；惟查，果如上訴人所述，則兩造間於八十七年三月十一日結
      清貨款時，被上訴人除一百十萬元外，對於其餘四十九萬餘元之貨款，顯有拋
      棄債權之意思表示，惟依卷附之銷貨簿所示，並無兩造間以一百十萬元結清所
      有貨款之相關記載，更無隻字片語提及所謂「其餘債權拋棄」等足以表明被上
      訴人不得就其餘貨款再行請求之文義，反而於上訴人簽署「乙○○」後，尚有
      「餘額四十八萬四千七百三十八元」之記載，衡諸常情，果兩造間確已有就全
      部貨款以一百十萬元結清之共識，則何需再為如此贅記？
    3.況系爭貨款皆係上訴人向被上訴人購買飼料之貨款，而每包飼料，依銷貨簿上
      所示，不過數佰元，被上訴人售予上訴人之每包飼料所能獲得之利潤亦不過十
      餘元，果若拋棄四十九萬餘元，則幾佔全部貨款一百四十九萬餘元之三分之一
      ，關係兩造之權益甚大，衡諸常情，焉有不詳細記載，甚或另行書寫協議書，
      以示慎重之理？是上訴人謂伊簽署「乙○○」即係表示結清以一百十萬元結清
      所有債務，顯與常情不符，尚難採信。
    4.抑有進者，被上訴人於提起本件訴訟前，即曾向原審法院聲請對上訴人核發支
      付命令，命上訴人給付被上訴人四十九萬五千三百三十八元，且該項金額，即
      係系爭貨款中扣除一百萬元後之餘額，而該支付命令，並因上訴人無異議而告
      確定，是果被上訴人確曾拋棄該筆餘額，何以再向上訴人請求給付？又上訴人
      並非童稚，亦非目不識丁，何以於收受法院之支付命令後，竟不為異議爭執？
      而任令其告確定？
  (二)系爭貨款時效，因上訴人之承認而中斷，至被上訴人提起本件訴訟時，其請求權
    並未因罹於時效而消滅：
    1.查上訴人所簽發之系爭本票，依票據法之規定，固因欠缺發票日之記載而屬無
      效之本票，惟查，本件被上訴人係請求上訴人給付所積欠之貨款，並非依票據
      法之票據關係而為請求，是系爭本票雖不能發生票據法上之效力，惟仍非不得
      作為本件訴訟之證據方法。
    2.上訴人於系爭未獲清償之本票十一紙，均有記載到期日，且上訴人亦自承即係
      以各該到期日為系爭貨款之清償日，是顯見兩造間就系爭貨款中之一百萬元，
      有為分期清償之約定甚明。
    3.按消滅時效因請求、承認、起訴而中斷，所謂承認，指債務人向請求權人表示
      承認其請求權存在之觀念通知，承認不以明示為限，即默示的承認，例如請求
      緩期清償、支付利息等，亦有承認之效力，最高法院著有五十一年台上字第一
      二一六號判例意旨可資參照，本件上訴人自認於八十七年三月十一日與被上訴
      人結算貨款，並因緩期清償而為給付利息之約定，而為分期清償，並簽發系爭
      各該本票交予被上訴人收執，自屬承認被上訴人之貨款請求權，是前開貨款請
      求權之消滅時效，即因上訴人於八十七年三月十一日之承認而告中斷。
    4.次按時效中斷者，自中斷之事由終止時，重行起算，民法第一百三十七條第一
      項定有明文。本件貨款債權，因兩造間有分期清償之約定，是在到期日前，上
      訴人無給付之義務，被上訴人亦不得向上訴人請求給付，從而被上訴人就系爭
      貨款之請求權，自應就各該本票所示之到期日屆至時，分別重行起算，是上訴
      人謂被上訴人以無效之票據請求，及系爭貨款已罹於時效，被上訴人不得再行
      主張云云，容有誤會。
    理    由
一、被上訴人起訴主張：上訴人向伊購買飼料而積欠貨款一百萬元，並於八十七年三
    月十一日將其所簽發，票載金額各為五萬五千元之本票二十紙交付伊以清償一百
    萬元之貨款及因兩造間分期清償所約定十萬元之利息，因前開二十紙本票中僅有
    九紙兌現，尚有十一紙未為兌現，爰依買賣之法律關係及兩造間關於分期清償之
    約定請求上訴人給付六十萬零五千元及自八十八年十月二十一日起至清償日止，
    按年息百分之五計算之法定遲延利息等情。上訴人則以：伊雖積欠被上訴人購買
    飼料之貨款，惟被上訴人之貨款請求權已罹於時效而消滅，且伊於八十七年三月
    十一日在卷附銷貨簿上簽名，係以結清舊欠所有貨款意思而為簽名，包含八十七
    年三月十一日前之貨款一百四十八萬四千七百三十八元，及當日購買之中豬四千
    八百元、高仔六千一百元，而伊之後亦曾償還九張本票金額之四十九萬五千元，
    被上訴人於八十九年一月十日又聲請原審法院核發八十九年度促字第一一四號支
    付命令命伊給付四十九萬五千三百三十八元確定，扣除上開二項金額，被上訴人
    所得請求之貨款債務，實僅餘十萬九千六百七十二元等語，資為抗辯。
二、被上訴人主張：上訴人因向其購買飼料積欠貨款，於八十七年三月十一日將其所
    簽發，票載金額各為五萬五千元之本票二十紙交付被上訴人以清償貨款，前開本
    票之面額共計一百一十萬元，僅有九紙兌現，尚有十一紙計六十萬零五千元未為
    兌現之事實，為兩造所不爭，復有銷貨簿影本一件、本票影本十一紙為證，堪信
    被上訴人上開主張為真實。
三、上訴人雖辯稱：兩造以一百一十萬元結清所有之貨款債務，因上訴人已清償部分
    債務，且被上訴人又取得四十九萬五千三百三十八元之支付命令，是以被上訴人
    所得請求上訴人之貨款債務，僅餘十萬九千六百七十二元等語，惟為被上訴人所
    否認。按當事人主張有利於己之事實者，就其事實有舉證之責任，民事訴訟法第
    二百七十七條前段定有明文，被上訴人抗辯：兩造以一百一十萬元結清所有之貨
    款債務，被上訴人拋棄其餘貨款債權云云，就該有利於己之積極事實，應負舉證
    責任。上訴人並未舉證以實其說，該抗辯自不可採。且查：
  （一）被上訴人所提銷貨簿末頁僅記載「三月十一日，『來本票，一百萬元』，乙
        ○○（簽名），餘額四八四七三八」，「三月十一日，中豬，數量十，單價
        四八０，銷貨金額四八００」，「三月十一日，高仔，數量十，單價六一０
        ，銷貨金額六一００，餘額四九五六三八」，並無關於兩造以一百十萬元結
        清所有貨款之記載，倘兩造確以一百一十元結清所有貨款，關係兩造之權益
        甚大，當不致僅記載「來本票，一百萬元」。
  （二）被上訴人主張：上訴人係以前開票載面額共計一百十萬之本票，支付一百萬
        元之貨款及十萬元之利息，核與銷貨簿上所載「來本票，一百萬元」之記載
        相符，因貨款部分僅清償一百萬元，是以僅記載收入金額一百萬元，而未記
        載一百十萬。上訴人雖辯稱：依一般經驗法則，債務人承諾給付貨款並無可
        能於所欠貨款金額外另加給付利息等情，惟查被上訴人既同意上訴人以前開
        本票所載到期日分期清償，與八十七年三月十一日一次清償比較，時間不同
        ，上訴人實質上受有緩期清償部分貨款之利益，兩造間約定上訴人應給付分
        期清償之利息，與常情相符。且倘十萬元並非因給付分期清償所生利息，銷
        貨簿上亦不致記載「來本票，一百萬元」，而應記載實際清償貨款之數額一
        百十萬元。
  （三）上訴人辯稱：其於八十七年三月十一日在卷附銷貨簿上簽名，係以結清兩造
        八十七年三月十一日前所有貨款一百四十八萬四千七百三十八元，及當日購
        買之中豬四千八百元、高仔六千一百元之意思云云，顯見其所欠貨款之金額
        為一百四十九萬五千六百三十八元，扣除以本票支付一百萬元之貨款，及被
        上訴人於銷貨簿上所載「扣三角，三百元」外，尚有四十九萬五千三百三十
        八元之貨款，參酌被上訴人聲請原審法院核發八十九年度促字第一一四號支
        付命令，係以銷貨簿上四十九萬五千三百三十八元貨款之記載為證據等情，
        復經本院依職權調閱前開支付命令民事聲請卷宗核對無訛，核與本件銷貨簿
        上一百萬元之貨款之記載並未重複。而上訴人對於前開支付命令亦未提出異
        議而確定等情，有該卷宗可證，足認前開支付命令與本件無涉，非屬本件上
        訴人所欠貨款範圍內之執行名義。綜上所述，上訴人辯稱：被上訴人於本件
        六十萬五千元之債權中，已取得四十九萬五千三百三十八元之執行名義，從
        而僅積欠被上訴人十萬九千六百七十二元等情，並不足採，被上訴人主張：
        上訴人仍有六十萬五千元尚未清償等情，應堪信為真實。
四、上訴人又辯稱：被上訴人之貨款請求權已罹於時效而消滅云云。惟查：上訴人於
    八十七年三月十一日簽發本票二十紙以清償貨款之事實，為上訴人所自認，前開
    本票雖因欠缺發票年月日之記載，而屬無效之本票，然本件訴訟標的係貨款請求
    權，而非票款請求權，故本票有效與否對被上訴人之貨款請求權並不生影響。且
    本票是否無效與兩造是否有分期清償之約定係屬二事，前開本票雖屬無效，仍不
    失為一種證據方法，依前開未兌現之十一紙本票到期日欄之記載，係分別於八十
    八年一月二十日、二月二十日、三月二十日、四月二十日、五月二十日、六月二
    十日、七月二十日、八月二十日、九月二十日、十月二十日、十月二十日到期，
    堪認兩造確有分期清償貨款之約定。按消滅時效因請求、承認、起訴而中斷。所
    謂承認，指義務人向請求權人表示是認其請求權存在之觀念通知而言，又承認不
    以明示為限，默示的承認，如請求緩期清償、支付利息等，亦有承認之效力，最
    高法院著有五十一年台上字第一二一六號判例，本件上訴人既於八十七年三月二
    十一日簽發本票以支付貨款，自屬承認被上訴人之貨款請求權，是以前開請求權
    消滅時效即因上訴人之承認而中斷。又依民法第一百三十七條第一項規定，時效
    中斷者，自中斷之事由終止時，重行起算，因兩造間就貨款之給付有上開分期清
    償之約定，被上訴人於約定期日前仍不得向上訴人請求，故被上訴人之請求權應
    自前開本票票載到期日即八十八年一月二十日、二月二十日、三月二十日、四月
    二十日、五月二十日、六月二十日、七月二十日、八月二十日、九月二十日、十
    月二十日、十月二十日分別重行起算，至被上訴人聲請原審法院核發支付命令之
    八十九年三月十四日，並未逾民法第一百二十七條第八款所定二年之時效，從而
    上訴人前開抗辯，亦無足採。
五、因前開未兌現本票中，到期日最遲者為八十八年十月二十日，從而，被上訴人依
    買賣之法律關係及兩造間關於分期清償之約定，請求上訴人給付被上訴人六十萬
    五千元及自最後到期日翌日即八十八年十月二十一日起至清償日止，按年息百分
    之五計算之法定遲延利息，為有理由，應予准許。
六、綜上所述，本件被上訴人主張為可採，上訴人所辯為無可取。原審判命上訴人如
    數給付，並依聲請命供擔保准為假執行，於法並無不合。上訴意旨指摘原判決不
    當，求予廢棄改判，為無理由，應予駁回其上訴。
七、據上論結，本件上訴為無理由，依民事訴訟法第四百四十九條第一項、第七十八
    條，判決如主文。
中      華      民      國    八十九    年        十二    月    十二    日
                              臺灣高等法院民事第十二庭
                                  審判長法  官  林  丁  寶
                                        法  官  高  鳳  仙
                                        法  官  林  恩  山
右正本係照原本作成。
不得上訴。
中      華      民      國    八十九    年        十二    月    十五    日
                                        書記官  周  淑  靜


司法院資訊處製作；財團法人民間司法改革基金會備份。
